【裁判字號】    97,重家上,4
【裁判日期】    970617
【裁判案由】    返還信託財產
【裁判全文】
臺灣高等法院民事判決                 97年度重家上字第4號
上  訴  人  丁○○
            己○○
共      同
訴訟代理人  劉灼熙律師
被  上訴人  辛○○
訴訟代理人  黃淑琳律師
            江肇欽律師
被  上訴人  戊○○
            甲○○○
            丙○○
            庚○○
            乙○○
上三人共同
訴訟代理人  陳生全律師
上列當事人間請求返還信託財產事件，上訴人對於中華民國96年
11月30日臺灣桃園地方法院94年度重家訴字第9號第一審判決提
起上訴，並為訴之追加，本院於97年6月3日言詞辯論終結，判決
如下：
    主      文
上訴及追加之訴暨假執行之聲請均駁回。
第二審（含追加之訴部分）訴訟費用新台幣伍拾萬零柒佰貳拾肆
元由上訴人負擔。
    事實及理由
一、程序方面：
  (一)被上訴人戊○○、甲○○○經合法通知，未於言詞辯論期日
    到庭，經核無民事訴訟法第386條各款所列事由，應准上訴
    人之聲請，由其一造辯論判決，合先明。
  (二)按在第二審訴訟程序所為訴之變更或追加，非經他造同意，
    不得為之。但有擴張或減縮應受判決事項之聲明者、因情事
    變更而以他項聲明代最初之聲明者之情形，不在此限，民事
    訴訟法第446條第1項、第255條第1項第3款、第4款定有明文
    。所謂「因情事變更而以他項聲明代最初之聲明」，係為訴
    訟上之便宜而設之規定，祇須情事確屬變更，即有其適用，
    故其情事之變更，係發生於起訴前或起訴後，在非所問（最
    高法院43年台抗字第23號判例意旨參照）。查上訴人係於93
    年4月30日起訴請求被上訴人就坐落桃園縣平鎮市○○段129
    -17、129-246地號土地辦理變更登記為公同共有後，再辦理
    變更登記為分別共有，嗣經臺灣台北地方法院以93年度重家
    訴字第10號判決駁回上訴人之訴，上訴人提起上訴，於94年
    2月17日復撤回分割部分之上訴，經本院93年度重家上字第
    17號判決以違背專屬管轄為由，依民事訴訟法第452條第2項
    移送於原法院，原法院以94年度重家訴字第9號判決駁回上
    訴人之訴﹝上訴人係聲明請求被上訴人辛○○應將坐落桃園
    縣平鎮市○○段769（於95年11月2日重測前為南勢段129-
    246地號）、768（96年3月6日重測前為南勢段129-17地號）
    、768-1（分割自768地號）、768-2（分割自768地號）地號
    土地，返還並辦理變更登記為上訴人與全體被上訴人公同共
    有（見原審卷第347頁）﹞，上訴人於96年12月24日提起上
    訴，並聲明：「1.原判決廢棄。2.被上訴人辛○○應將坐落
    桃園縣平鎮市○○段769、768、768-1、768-2地號土地，返
    還並辦理變更登記為上訴人與全體被上訴人公同共有」（見
    本院卷第9頁），嗣於97年2月12日主張被上訴人辛○○於原
    審審理中之96年4月2日，將坐落桃園縣平鎮市○○段768、
    768-1、768-2地號土地移轉登記予訴外人郭文伯，係發生給
    付不能之情形，而追加備位之訴，請求：「1.原判決關於駁
    回上訴人對於坐落桃園縣平鎮市○○段769地號土地之請求
    部分廢棄。2.被上訴人辛○○應將坐落桃園縣平鎮市○○段
    769地號土地一筆，返還並辦理變更登記為上訴人與全體被
    上訴人公同共有。3.被上訴人辛○○應給付上訴人及其餘被
    上訴人新台幣（下同）27,833,333元，按個別應繼分，即上
    訴人丁○○、己○○及被上訴人戊○○、甲○○○各1/6，
    被上訴人丙○○、乙○○、庚○○合計1/6，予以分取，並
    自96年4月2日起至清償日止，按年息5%計算之利息。4.請准
    由上訴人預供擔保宣示假執行」（見本院卷第18頁），於97
    年4月25日復將上開備位聲明第3項擴張並更正為「被上訴人
    辛○○應給付兩造全體33,400,000元，並自96年4月2日起至
    清償日止，按年息5%計算之利息，歸由兩造公同共有」（見
    本院卷第150頁），核與上開規定相符，並無庸得被上訴人
    之同意，而應予准許。
  (三)按訴訟繫屬中為訴訟標的之法律關係，雖移轉於第三人，於
    訴訟無影響。確定判決，除當事人外，對於訴訟繫屬後為當
    事人之繼受人者，亦有效力，民事訴訟法第254條第1項本文
    、第401條第1項固分別定有明文。又民事訴訟法第401條第1
    項所謂繼受人，依最高法院33年上字第1567號判例意旨，包
    括因法律行為而受讓訴訟標的之特定繼承人在內。而所謂訴
    訟標的，係指為確定私權所主張或不認之法律關係，欲法院
    對之加以裁判者而言。至法律關係，乃法律所定為權利主體
    之人，對於人或物所生之權利義務關係。惟所謂對人之關係
    與所謂對物之關係，則異其性質。前者係指依實體法規定為
    權利主體之人，得請求特定人為特定行為之權利義務關係，
    此種權利義務關係僅存在於特定之債權人與債務人之間，倘
    以此項對人之關係為訴訟標的，必繼受該法律關係中之權利
    或義務人始足當之，同法第254條第1項亦指此項特定繼受人
    而言。後者則指依實體法規定為權利主體之人，基於物權，
    對於某物得行使之權利關係而言，此種權利關係，具有對世
    效力與直接支配物之效力，如離標的物，其權利失所依據，
    倘以此項對物之關係為訴訟標的時，其所謂繼受人凡受讓標
    的物之人，均包括在內（最高法院61年台再字第186號判例
    意旨參照）。查上訴人先位主張係依信託契約或借名契約終
    止後之法律關係、不當得利之法律關係，請求被上訴人辛○
    ○將系爭土地辦理變更登記為兩造公同共有，復因系爭768
    地號、768之1及768之2地號土地於96年4月2日經被上訴人辛
    ○○以買賣為原因移轉登記予訴外人郭文伯，就此部分乃備
    位主張依民法第226條第1項之規定，請求對全體繼承人負損
    害賠償責任，自係以對人之債權關係為其訴訟標的，而訴外
    人郭文伯既僅為單純受讓權利標的物之人，並未繼受上訴人
    與被上訴人辛○○間債權關係中之權利或義務，揆之上開判
    例意旨，訴外人郭文伯自非屬民事訴訟法第401條第1項所謂
    之繼受人，而無上開規定之適用，上訴人主張訴外人郭文伯
    為本件判決效力所及云云，殊屬誤解。
二、上訴人主張：坐落桃園縣平鎮市○○段769、768、768-1、
    768-2地號土地（下稱系爭土地）為兩造之被繼承人湯錦桂
    所買受，其世代務農，具有自耕農身分，其繼承人為上訴人
    丁○○、己○○及被上訴人辛○○、戊○○、甲○○○、乙
    ○○、丙○○、庚○○共8人，因湯錦桂曾於57年4月29日將
    系爭土地信託登記予被上訴人辛○○，以供湯錦桂所投資之
    德明電氣化學股份有限公司（原審載為德明貿易股份有限公
    司，下稱德明公司）使用，並由該公司繳納系爭土地之田賦
    稅。於68年12月16日，湯錦桂囑託兩造之姑丈王德福為代筆
    人，由姑母湯連嬌為見證人，書立遺囑1份（下稱系爭遺囑
    ），內載系爭土地及上訴人己○○名下坐落台北市○○街
    281號房地與祖產，由8名子女即上訴人丁○○、己○○、湯
    秀紅（於73年9月26日出養予湯完妹）、湯秀滿（於83年5月
    1日出養予湯玉蘭）、被上訴人辛○○、戊○○、甲○○○
    、湯乾師（已於82年3月3日死亡，由乙○○、丙○○與庚○
    ○代位繼承）均分。湯錦桂與被上訴人辛○○就系爭土地所
    存在之信託或借名契約自86年2月1日湯錦桂死亡時即消滅，
    被上訴人辛○○亦於86年6月7日簽訂同意書承認系爭土地為
    湯錦桂之遺產，其雖於訴訟繫屬後將系爭768、768-1、768-
    2地號土地移轉予訴外人郭文伯，惟依民事訴訟法第254條第
    1項、第401條第1項之規定，於訴訟並無影響，對為繼受人
    之訴外人郭文伯亦有效力，不生給付不能之問題，況被上訴
    人辛○○與訴外人郭文伯間所為買賣契約係屬通謀虛偽意思
    表示，應為無效，爰依信託契約或無名借名契約終止後之法
    律關係請求被上訴人辛○○將系爭土地辦理變更登記為上訴
    人丁○○、己○○、被上訴人辛○○、乙○○、丙○○、庚
    ○○、戊○○、甲○○○公同共有。縱認本件借名信託行為
    係屬自始無效，上訴人亦得依不當得利之法律關係請求被上
    訴人辛○○返還系爭土地並辦理變更登記為兩造公同共有。
    退步言之，被上訴人辛○○於訴訟繫屬後將系爭768、768-1
    、768-2地號土地移轉予訴外人郭文伯若屬給付不能之情形
    ，依民法第226條第1項之規定亦應對全體繼承人負損害賠償
    責任等情。並上訴聲明：(一)先位聲明：1.原判決廢棄。2.被
    上訴人辛○○應將坐落桃園縣平鎮市○○段769、768、768-
    1、768-2地號土地四筆，返還並辦理變更登記為上訴人與全
    體被上訴人公同共有。(二)備位聲明：1.原判決關於駁回上訴
    人對於坐落桃園縣平鎮市○○段769地號土地之請求部分廢
    棄。2.被上訴人辛○○應將坐落桃園縣平鎮市○○段769地
    號土地一筆，返還並辦理變更登記為上訴人與全體被上訴人
    公同共有。3.被上訴人辛○○應給付兩造全體33,400,000元
    ，並自96年4月2日起至清償日止，按年息5%計算之利息，歸
    由兩造公同共有。4.上列第3項請求，請准由上訴人預供擔
    保宣示假執行。
三、被上訴人辛○○則以：本件給付之訴之義務人僅為被上訴人
    辛○○，上訴人不應將戊○○、甲○○○、丙○○、庚○○
    及乙○○等5人一併列為被告，縱該5人拒絕同為原告，上訴
    人亦得依民事訴訟法第56條之1第1項之規定聲請裁定追加為
    原告，故本件訴訟欠缺當事人適格。系爭土地為其所購買，
    並非兩造之被繼承人湯錦桂信託之財產，系爭遺囑係為偽造
    。又系爭土地為農地，被繼承人湯錦桂於系爭土地所有權移
    轉時並未具備自耕農身分，亦不符合申請自耕能力證明之要
    件，縱認係其將系爭土地登記予被上訴人辛○○所有，乃為
    規避土地法第30條之規定，屬於脫法之消極信託行為，應為
    無效。退萬步言，若被繼承人湯錦桂與被上訴人辛○○就系
    爭土地成立信託或借名登記契約，因其目的係為供德明公司
    使用，非以被繼承人湯錦桂生存為目的，故信託或借名登記
    契約不因被繼承人湯錦桂死亡而消滅，系爭土地亦不屬於被
    繼承人湯錦桂之遺產，於系爭土地之信託或借名登記契約未
    終止之情形下，湯錦桂或其繼承人尚不得請求返還系爭土地
    。系爭土地移轉登記予被上訴人辛○○迄今已逾15年，上訴
    人之不當得利之請求權，已罹於時效而消滅。另系爭768地
    號、768之1及768之2地號土地業已於96年4月2日以買賣為原
    因移轉登記予訴外人郭文伯，上訴人仍請求返還該3筆土地
    ，係屬給付不能等語置辯。並答辯聲明：(一)上訴駁回。(二)如
    受不利益判決，願供擔保，請准宣告免為假執行。
四、被上訴人丙○○、庚○○及乙○○則以：其雖為湯錦桂之繼
    承人，惟並非系爭土地之所有權人，不應一併列為被上訴人
    ，上訴人並無對被上訴人丙○○、庚○○及乙○○提起本件
    訴訟之訴之利益等語置辯。並答辯聲明：上訴駁回。
五、被上訴人戊○○、甲○○○經本院合法通知未到庭，亦未提
    出書狀為任何陳述，僅於原審具狀表示不反對上訴人提起本
    件訴訟，但其不欲興訟，亦不參加訴訟等語。
六、兩造不爭執之事實：
  (一)查坐落桃園縣平鎮市○○段129-17及129-246地號土地地目
    均為「田」，於57年4月29日係登記予被上訴人辛○○所有
    ，其中南勢段129-246地號土地重測後為南華段769地號土地
    ，另南勢段129-17地號土地重測後為南華段768地號土地，
    並分割出南華段768之1、768之2地號土地，地目均未變更，
    而除南華段769地號土地外，南華段768、768之1、768之2地
    號土地業於96年4月2日以買賣為原因移轉登記予訴外人郭文
    伯等情，有土地登記謄本、異動索引等影本在卷可稽（見原
    審卷第349至357頁）。
  (二)被繼承人湯錦桂育有湯乾師、被上訴人辛○○、上訴人丁○
    ○、被上訴人戊○○、湯乾春（於41年4月20日死亡）、上
    訴人湯乾艦、被上訴人甲○○○、湯媮珍（43年6月22日死
    亡）、湯秀紅（於73年9月26日出養予湯完妹）、湯秀滿（
    於83年5月1日出養予湯玉蘭），而湯乾師於82年3月3日死亡
    ，其子女為被上訴人丙○○、庚○○及乙○○，被繼承人湯
    錦桂於86年2月1日死亡，其繼承人為上訴人丁○○、湯乾艦
    、被上訴人辛○○、戊○○、甲○○○、丙○○、庚○○及
    乙○○，均未拋棄繼承等情，有戶籍謄本影本、繼承系統表
    附卷足憑（見原審卷第110至113頁、第140頁）。
七、上訴人主張兩造之被繼承人湯錦桂具有自耕農身分，於57年
    4月29日將所買受之系爭土地信託登記予被上訴人辛○○，
    以供湯錦桂所投資之德明公司使用，並由該公司繳納系爭土
    地之田賦稅，湯錦桂與被上訴人辛○○就系爭土地所存在之
    信託或借名契約自86年2月1日湯錦桂死亡時即消滅，被上訴
    人辛○○亦於86年6月7日簽訂同意書承認系爭土地為湯錦桂
    之遺產，其雖於訴訟繫屬後將系爭768、768-1、768-2地號
    土地移轉予訴外人郭文伯，惟於訴訟並無影響，況被上訴人
    辛○○與訴外人郭文伯間所為買賣契約係屬通謀虛偽意思表
    示，應為無效，爰依信託契約或無名借名契約終止後之法律
    關係請求被上訴人辛○○將系爭土地辦理變更登記為兩造公
    同共有，縱認本件借名信託行為係屬自始無效，上訴人亦得
    依不當得利之法律關係請求被上訴人辛○○返還系爭土地並
    辦理變更登記為兩造公同共有。退步言之，被上訴人辛○○
    於訴訟繫屬後將系爭768、768-1、768-2地號土地移轉予訴
    外人郭文伯若屬給付不能之情形，依民法第226條第1項之規
    定亦應對全體繼承人負損害賠償責任云云。惟為被上訴人辛
    ○○所否認，並以本件給付之訴之義務人僅為被上訴人辛○
    ○，上訴人不應將戊○○、甲○○○、丙○○、庚○○及乙
    ○○等5人一併列為被告，縱該5人拒絕同為原告，上訴人亦
    得依民事訴訟法第56條之1第1項之規定聲請裁定追加為原告
    ，故本件訴訟欠缺當事人適格等語置辯。被上訴人丙○○、
    庚○○及乙○○亦辯稱其雖為湯錦桂之繼承人，惟並非系爭
    土地之所有權人，不應並列為被上訴人等語。經查：
  (一)按上訴人為第一審之原告，其對被上訴人起訴是否有訴訟實
    施權，即當事人適格之要件是否具備，為法院應依職權調查
    之事項（最高法院29年上字第1237號判例要旨參照）。原判
    決雖以固有必要共同訴訟之當事人，若已明確表明不願意為
    原告起訴，此與事實已無法得全體共有人同意之情形無殊，
    為保護全體共有人利益計，扣除不同意起訴之乙○○、庚○
    ○、丙○○、戊○○及甲○○○，僅由上訴人二人請求被上
    訴人辛○○返還系爭土地及變更登記為兩造全體公同共有，
    尚難認原告當事人適格上有所欠缺等語，揆之上開判例意旨
    ，本院仍應對本件訴訟就當事人適格之要件是否具備為調查
    審認，以明上訴人是否有訴訟實施權。
  (二)按繼承人有數人時，在分割遺產前，各繼承人對於遺產全部
    為公同共有，民法第1151條定有明文。又公同共有物之訴訟
    ，為其訴訟標的之公同共有法律關係，對於共同訴訟之各公
    同共有人必須合一確定（最高法院40年台上字第12號判例意
    旨參照）。上訴人丁○○、己○○主張兩造之被繼承人湯錦
    桂與被上訴人辛○○就系爭土地所存在之信託或借名契約自
    86年2月1日湯錦桂死亡時即消滅，而請求被上訴人辛○○將
    系爭土地返還並辦理變更登記為兩造公同共有，若有給付不
    能之情形，應對兩造負損害賠償責任且歸由兩造公同共有等
    情。查被繼承人湯錦桂之遺產係屬其繼承人所公同共有，其
    繼承人丁○○、湯乾艦、辛○○、戊○○、甲○○○、丙○
    ○、庚○○及乙○○之權利乃及於公同共有物之全部，而公
    同共有物因被繼承人之行為所衍生之債權或物權請求權，仍
    屬全體繼承人之公同共有財產權，上訴人丁○○、己○○既
    請求被上訴人辛○○將系爭土地返還並辦理變更登記為兩造
    公同共有，於給付不能時並應對兩造負損害賠償責任且歸由
    兩造公同共有，依上開說明，本件為訴訟標的之公同共有法
    律關係，對於丁○○、湯乾艦、辛○○、戊○○、甲○○○
    、丙○○、庚○○及乙○○等各公同共有人即屬必須合一確
    定。
  (三)按訴訟標的對於數人必須合一確定而應共同起訴，如其中一
    人或數人拒絕同為原告而無正當理由者，法院得依原告聲請
    ，以裁定命該未起訴之人於一定期間內追加為原告。逾期未
    追加者，視為已一同起訴，92年2月7日增訂公布之民事訴訟
    法第56條之1第1項定有明文。該條項立法意旨乃訴訟標的對
    於數人必須合一確定而應共同起訴者，該數人必須一同起訴
    ，否則當事人之適格即有欠缺，如其中一人或數人拒絕同為
    原告，將使他人無法以訴訟伸張或防衛其權利，自有未宜，
    是規定如拒絕同為原告而無正當理由者，法院得依原告之聲
    請，以裁定命該未起訴之人追加為原告，逾期未追加者，視
    為已一同起訴。至於拒絕同為原告是否無正當理由，則應由
    法院斟酌原告起訴是否為伸張或防衛其權利所必要等情形決
    定之。查：
    1.依上訴人於93年4月30日所起訴之事實（見原法院93年度
      重家訴字第10號卷第5至10頁）觀之，上訴人係依繼承及
      信託之法律關係請求被上訴人辛○○、戊○○、甲○○○
      、丙○○、庚○○及乙○○就系爭土地辦理變更登記為公
      同共有後，再辦理變更登記為分別共有，就其請求變更登
      記為分別共有部分，顯在行使系爭土地之分割請求權，固
      係因不動產分割涉訟，經臺灣臺北地方法院以93年度重家
      訴字第10號判決駁回上訴人之訴，上訴人提起上訴，於94
      年2月17日復撤回分割部分之上訴，並更正聲明僅請求被
      上訴人辛○○就系爭土地辦理變更登記為公同共有，嗣於
      97年2月12日追加備位聲明請求被上訴人辛○○將系爭769
      地號土地辦理變更登記為公同共有，並就系爭768、768-1
      、768-2地號土地部分變更聲明為請求被上訴人辛○○對
      兩造負損害賠償責任，於97年4月25日復就被上訴人辛○
      ○之損害賠償責任部分更正為歸由兩造公同共有，則上訴
      人於本院係主張被上訴人辛○○為訴訟標的法律關係之義
      務主體，而本件為訴訟標的之公同共有法律關係，對於丁
      ○○、湯乾艦、辛○○、戊○○、甲○○○、丙○○、庚
      ○○及乙○○等各公同共有人既屬必須合一確定，自應由
      上訴人丁○○、湯乾艦與戊○○、甲○○○、丙○○、庚
      ○○及乙○○為共同原告，其當事人始屬適格。
    2.按審判長應注意令當事人就訴訟關係之事實及法律為適當
      完全之辯論。審判長應向當事人發問或曉諭，令其為事實
      上及法律上陳述、聲明證據或為其他必要之聲明及陳述；
      其所聲明或陳述有不明瞭或不完足者，應令其敘明或補充
      之。依原告之聲明及事實上之陳述，得主張數項法律關係
      ，而其主張不明瞭或不完足者，審判長應曉諭其敘明或補
      充之。被告如主張有消滅或妨礙原告請求之事由，究為防
      禦方法或提起反訴有疑義時，審判長應闡明之，民事訴訟
      法第199條、第199條之1固定有明文。惟當事人起訴或上
      訴之後，其所提各該訴訟之當事人是否適格，或應否追加
      起訴（追加當事人），審判長並無闡明義務，亦不得就此
      行使闡明權，致有幫助一造打另一造之嫌。查：
      (1)上訴人係於96年12月24日提起上訴，聲明請求被上訴人
        辛○○應將坐落桃園縣平鎮市○○段769、768、768-1
        、768-2地號土地，返還並辦理變更登記為上訴人與全
        體被上訴人公同共有（見本院卷第9頁），嗣於97年2月
        12日主張被上訴人辛○○於原審審理中之96年4月2日，
        將坐落桃園縣平鎮市○○段768、768-1、768-2地號土
        地移轉登記予訴外人郭文伯，係發生給付不能之情形，
        而追加備位聲明請求被上訴人辛○○應將坐落桃園縣平
        鎮市○○段769地號土地一筆，返還並辦理變更登記為
        上訴人與全體被上訴人公同共有；被上訴人辛○○應給
        付上訴人及其餘被上訴人27,833,333元，按個別應繼分
        ，即上訴人丁○○、己○○及被上訴人戊○○、甲○○
        ○各1/6，被上訴人丙○○、乙○○、庚○○合計1/6，
        予以分取，並自96年4月2日起至清償日止，按年息5%計
        算之利息（見本院卷第18頁），於97年4月25日復將上
        開備位聲明第3項擴張並更正為被上訴人辛○○應給付
        兩造全體33,400,000元，並自96年4月2日起至清償日止
        ，按年息5%計算之利息，歸由兩造公同共有（見本院卷
        第150頁），則上訴人就其聲明或陳述並無任何不明瞭
        或不完足之處，本院審判長自無闡明之必要。
      (2)被上訴人辛○○於原審已一再爭執上訴人二人起訴其當
        事人適格顯有欠缺，而被上訴人丙○○、庚○○、乙○
        ○之訴訟代理人於97年3月31日本院準備程序期日陳稱
        ：「我的當事人是繼承人之一，土地不在乙○○、丙○
        ○、庚○○名下，不應該把這三人列為被上訴人」等語
        （見本院卷第145頁），被上訴人辛○○於該日亦就當
        事人是否適格再為爭執，陳稱：「本件戊○○等5人欠
        缺被告適格，應列名為原告」等語（見本院卷第145頁
        末8、9行、第147頁首欄），嗣於97年6月3日言詞辯論
        期日復就本件訴訟欠缺被告適格為爭執（見本院卷第
        210頁反面第15、16行引用第189、190頁），而上訴人
        則於該言詞辯論期日援引同年4月25日所提民事辯論意
        旨狀否認有當事人不適格之情形（見本院卷第210頁反
        面第8、9行引用第150、151頁），顯然就當事人是否適
        格有相當之認識及理解，是本院審判長即無庸再依上開
        規定行使闡明權。
    3.查上訴人於原審審理中固曾於96年6月25日提出民事聲請
      狀，向原審聲請裁定限期命追加被上訴人乙○○、丙○○
      、庚○○、戊○○、甲○○○為原告，有該聲請狀足憑（
      見原審卷第399至401頁），惟該聲請業經原判決於「事實
      及理由」欄「壹、程序方面」第二項第3點認「被告乙○
      ○、庚○○、丙○○、戊○○及甲○○○既在起訴之初有
      法律上之給付義務，雖因原告（即上訴人）變更或撤回部
      分訴之聲明而無給付義務，但仍保有被告之地位，此不僅
      其訴訟上之地位不陷於不安定，且亦賦予在訴訟上攻擊防
      禦及答辯之訴訟上保障，從而，原告於96年6月25日聲請
      追加被告乙○○、庚○○、丙○○、戊○○及甲○○○為
      原告等請求，為無理由，應不准許之」（見本院卷第4頁
      背面第14至20行），而予以駁回，上訴人就此非但未表示
      不服，更於97年6月3日言詞辯論期日援引同年4月25日所
      提民事辯論意旨狀，否認有當事人不適格之情形（見本院
      卷第210頁反面第8、9行引用第150、151頁），上訴人既
      未於本院審理中另行提出聲請，本院自無從以裁定限期命
      乙○○、丙○○、庚○○、戊○○、甲○○○追加為原告
      之餘地（按民事訴訟法第56條之1規定，法院不得依職權
      為追加原告之裁定）。
    4.被上訴人甲○○○、戊○○固分別於94年11月8日、95 年
      9月12日向原審具狀表示其拒絕同為原告係「鑑於事涉家
      務不欲興訟，亦無力負擔訴訟費用」等語，有各該書狀在
      卷可稽（見原審卷第127、312頁），被上訴人丙○○、庚
      ○○、乙○○所委任之訴訟代理人則於96年5月11日原審
      言詞辯論期日表明「基於親叔情誼，我們不願意興訟」之
      意（見原審卷第345至346頁），而拒絕同為原告。惟其等
      所持之理由均非正當，蓋：(1)倘原告勝訴，依民事訴訟法
      第78條規定，則訴訟費用由被告負擔；倘原告敗訴，依民
      事訴訟法第56條之1第5項規定，法院得酌量命僅由原起訴
      之原告負擔，其等應無負擔訴訟費用之虞。(2)親叔情誼或
      事涉家務云云，縱令屬實，然得以不到場方式表示善意，
      尚非拒絕同為原告之法律上正當理由。準此，原審認無追
      加原告之必要而於判決理由中駁回上訴人之聲請，固有未
      洽，惟上訴人對之並未表示不服，且被上訴人就當事人是
      否適格既屢為爭執，有如前述，上訴人猶仍不再另行提出
      聲請（並就無必要列為被上訴人之乙○○、丙○○、庚○
      ○、戊○○、甲○○○撤回起訴），其為原告之當事人適
      格自有欠缺。
八、綜上所述，上訴人先位主張依信託契約或無名借名契約終止
    後之法律關係，請求被上訴人辛○○應將系爭土地返還並辦
    理變更登記為上訴人與全體被上訴人公同共有，其為原告之
    當事人適格顯有欠缺，其訴為無理由，不應准許。原審就此
    部分為上訴人敗訴之判決，理由雖有不同，結果並無二致，
    仍應認上訴為無理由而應駁回其上訴。又上訴人在本院追加
    備位之訴，主張被上訴人辛○○於訴訟繫屬後將系爭768、
    768-1、768-2地號土地移轉予訴外人郭文伯，若屬給付不能
    之情形，依民法第266條第1項之規定亦應對全體繼承人負損
    害賠償責任，而請求1.被上訴人辛○○應將系爭769地號土
    地一筆，返還並辦理變更登記為上訴人與全體被上訴人公同
    共有。2.被上訴人辛○○應給付兩造全體33,400,000元，並
    自96年4月2日起至清償日止，按年息5%計算之利息，歸由兩
    造公同共有。其備位聲明1.與先位聲明中關於系爭769地號
    土地部分之聲明相同，備位聲明2.乃先位聲明中關於系爭
    768 、768-1、768-2地號土地部分有情事變更之事由，所為
    變更之訴。則該備位聲明之原告當事人適格與否之認定應與
    先位聲明相同，是其備位聲明顯亦欠缺當事人適格而為無理
    由，應予駁回。其假執行之聲請，則失所附麗，應併予駁回
    。
九、本案事證已臻明確，兩造其餘主張、陳述及所提之證據，經
    審酌後認與判決結果不生影響，爰不一一論述，附此敘明。
十、據上論結，本件上訴及追加之訴均為無理由，爰依民事訴訟
    法第449條第2項、第463條、第385條第1項前段、第78條，
    判決如主文。
中    華    民    國    97    年    6     月    17    日
                    民事第四庭
                        審判長法  官  張劍男
                              法  官  翁昭蓉
                              法  官  陳昆煇
正本係照原本作成。
如不服本判決，應於收受送達後20日內向本院提出上訴書狀，其
未表明上訴理由者，應於提出上訴後20日內向本院補提理由書狀
（均須按他造當事人之人數附繕本）上訴時應提出委任律師或具
有律師資格之人之委任狀；委任有律師資格者，另應附具律師資
格證書及釋明委任人與受任人有民事訴訟法第466條之1第1項但
書或第2項（詳附註）所定關係之釋明文書影本。
中    華    民    國    97    年    6     月    18    日
                              書記官  鐘秀娥
附註：
民事訴訟法第466條之1（第1項、第2項）：
對於第二審判決上訴，上訴人應委任律師為訴訟代理人。但上訴
人或其他法定代理人具有律師資格者，不在此限。
上訴人之配偶、三親等內之血親、二親等內之姻親，或上訴人為
法人、中央或地方機關時，其所屬專任人員具有律師資格並經法
院認為適當者，亦得為第三審訴訟代理人。


司法院資訊處製作；財團法人民間司法改革基金會備份。
